ACORDAO-COMPLETO-2536349

ACÓRDÃO 3198/2022 ATA 21/2022 - SEGUNDA CÂMARA

VISTOS, relatados e discutidos estes autos de tomada de contas especial que trata de irregularidades relativas ao Termo de Compromisso TC/PAC 25/2012, celebrado entre a Fundação Nacional de Saúde (Funasa) e o Município de Oiapoque/AP, tendo como objeto a construção de sistema de abastecimento de água,
ACORDAM os Ministros do Tribunal de Contas da União, reunidos em Sessão da 2ª Câmara, com base no art. 12, §§ 1º a 3º, da Lei 8.443/1992, e art. 202, §§ 2º e 3º, do Regimento Interno do TCU e diante das razões expostas pelo Relator, em:
9.1. considerar revel o Município de Oiapoque/AP;
9.2. fixar novo e improrrogável prazo de quinze dias, a contar da notificação, para que o Município de Oiapoque/AP, efetue e comprove, perante este Tribunal, o recolhimento da quantia a seguir especificada aos cofres da Fundação Nacional de Saúde, atualizada monetariamente a partir da data indicada até a data do efetivo recolhimento, na forma prevista na legislação em vigor:
	VALOR (R$) 
	DATA

	1.489.173,85
	8/9/2017

9.3. dar ciência ao Município de Oiapoque/AP de que o recolhimento tempestivo da quantia acima indicada, atualizada monetariamente, sanará o processo e implicará o julgamento de suas contas pela regularidade com ressalva, bem como de que a ausência dessa liquidação tempestiva levará ao julgamento pela irregularidade das contas, com imputação de débito, a ser atualizado monetariamente e acrescido de juros moratórios; 
9.4. notificar o Município de Oiapoque/AP e a Funasa a respeito deste acórdão.

TOMADA DE CONTAS ESPECIAL. instaurada pelo(a) Superintendência Estadual da Funasa no Estado do Amapá em razão de Não comprovação da regular aplicação dos recursos repassados pela União, Termo de compromisso TC/PAC 0025/12, firmado com o/a FUNDACAO NACIONAL DE SAUDE, Siafi/Siconv 672399, função SAUDE, que teve como objeto SISTEMA DE ABASTECIMENTO DE AGUA. (nº da TCE no sistema: 1209/2019).

Segunda Câmara

Município de Oiapoque/AP

3. Responsáveis: Raimundo Aguinaldo Chagas da Rocha (ex-prefeito, CPF XXX.562.132-XX), Miguel Caetano de Almeida (ex-prefeito, CPF XXX.746.141-XX), Abo Construções Ltda (CNPJ 17.267.048/0001-63) e Município de Oiapoque/AP (CNPJ 05.990.445/0001-80)

13.1. Ministros presentes: Aroldo Cedraz (na Presidência) e Antonio Anastasia (Relator).
13.2. Ministros-Substitutos convocados: Marcos Bemquerer Costa e André Luís de Carvalho.

ANTONIO ANASTASIA

Este processo de tomada de contas especial trata de irregularidades relativas ao Termo de Compromisso TC/PAC 25/2012, celebrado entre a Fundação Nacional de Saúde (Funasa) e o Município de Oiapoque/AP, tendo como objeto a construção de sistema de abastecimento de água.
2. A SecexTCE propõe (peças 146-148) , com a anuência do Ministério Público (peça 149) , o julgamento pela irregularidade das contas dos responsáveis com a imputação de débito e aplicação de multa, nestes termos:
"INTRODUÇÃO
Cuidam os autos de tomada de contas especial instaurada pela Superintendência Estadual da Funasa no Estado do Amapá, em desfavor de Raimundo Aguinaldo Chagas da Rocha (CPF: XXX.562.132-XX) , prefeito na gestão 2009-2012, Miguel Caetano de Almeida (CPF: XXX.746.141-XX) , prefeito na gestão 2013-2016 e da empresa Abo Construções Ltda. (CNPJ: 17.267.048/0001-63) , em razão de não comprovação da regular aplicação dos recursos repassados pela União realizadas por meio do Termo de compromisso TC/PAC 25/2012, registro Siafi 672399, (peça 6) firmado entre a Fundação Nacional de Saúde e o Município de Oiapoque/AP, e que tinha por objeto a construção de Sistema de Abastecimento de Água.
HISTÓRICO
Em 4/4/2019, com fundamento na IN/TCU 71/2012, alterada pela IN/TCU 76/2016 e DN/TCU 155/2016, o dirigente da instituição Superintendência Estadual da Funasa no Estado do Amapá autorizou a instauração da tomada de contas especial (peça 73) . O processo foi registrado no sistema e-TCE com o número 1209/2019.
O Termo de compromisso TC/PAC 25/2012 foi firmado no valor de R$ 15.713.401,40, exclusivamente à conta da concedente e sem previsão de contrapartida municipal, com vigência de 1/6/2012 a 1/1/2018 e prazo para apresentação da prestação de contas em 2/3/2018. Houve apenas um único repasse da Funasa, no valor de R$ 4.714.020,42, realizado por meio da ordem bancária 2012OB804083, de 5/6/2012 (peça 8) .
A Funasa realizou duas vistorias técnicas às obras (peças 12 e 16) , tendo apontado no último Relatório de Visita Técnica - RVT (peça 16) , de 12/2/2014, que as obras se encontravam paralisadas desde a última visita técnica, ocorrida em 25/7/2013 (peça 12) , tendo atingido um percentual de 4,58%, correspondente às execuções parciais de serviços preliminares (80%) , rede de distribuição (10%) e ligações domiciliares (16%) .
Houve ainda um acompanhamento in loco da execução financeira do ajuste, materializado no Relatório de Acompanhamento de peça 35, onde foram registradas as seguintes ocorrências:
a) que a documentação objeto do Termo de Compromisso (licitação, contrato, ordem de serviço, notas fiscais, boletins de medição e termo de posse do terreno) foi apreendida pela Polícia Federal, no âmbito da operação 'Citrus', sendo possível examinar apenas cópias da nota fiscal 2013/1, no valor de R$ 1.710.005,13, do Contrato 205/2012-PMO e dos boletins de medição 1 e 2;
b) que houve desvio de finalidade na aplicação de recursos do convênio, no montante de R$ 550.000,00 em 2012, sendo posteriormente restituídos à conta do convênio o valor de R$ 563.051,14; e
c) que as obras haviam alcançado apenas 4,58% de execução, correspondentes a R$ 719.673,78, quando já haviam sido pagos à empresa contratada um montante de R$ 3.712.165,39.
Por meio do Parecer Financeiro 9/2017 (peça 37) a Funasa registrou que as obras executadas não alcançaram etapa útil e funcionalidade e opinou pela aprovação do valor de R$ 719.673,78 e pela reprovação de R$ 2.992.489,61, apontando como responsáveis os gestores municipais e a empresa executora das obras, Abo Construções Ltda. Reanalisado pelo Parecer Financeiro 2/2018 (peça 64) , manteve-se as conclusões anteriores, acrescendo apenas a responsabilização do município pela devolução do saldo corrigido do convênio, no valor de R$ 1.526.392,05.
O ajuste foi prorrogado por 24 meses, até 18/3/2021, por força de determinação judicial exarada nos autos do processo 0002081-85.2008.4.01.3100, da 2ª Vara Federal do Amapá (peças 69 e 70) .
No âmbito do Tribunal, a execução do TC/PAC 25/2012 já foi objeto de auditoria (TC Processo 013.496/2013-1) pela então Secex-AP. Em razão da constatação de diversas irregularidades pela equipe de auditoria, abaixo descritas, foi atuado processo de Representação (TC Processo 018.482/2013-9) , que resultou na determinação de suspensão cautelar de repasses da Funasa ao Município de Oiapoque/AP e dos pagamentos deste à empresa contratada.
a) ausência/deficiência de estudos e projetos da obra (ausência dos projetos executivos e de atribuição clara de responsabilidade pela sua elaboração) ;
b) restrição ao caráter competitivo da licitação (ausência de publicação do aviso do edital em jornal de grande circulação no estado e no município) ;
c) não desclassificação de proposta que não atendia aos termos do edital;
d) associação da empresa ABO Construções Ltda. com terceira sociedade para transferência da execução integral da obra;
e) atraso injustificado da obra;
f) pagamentos sem a correspondente contraprestação dos serviços.
Ouvidos os responsáveis envolvidos nas irregularidades, prolatou-se o Acórdão 940/2017-TCU-Plenário, Rel. Min. Bruno Dantas, nos seguintes termos:
9.3. considerar revéis, para todos os efeitos, César Augusto Queiroz Nascimento, Miguel Caetano de Almeida e Otoniel Alves de Alencar Neto, dando-se prosseguimento ao processo, em analogia ao art. 12, § 3º, da Lei 8.443/1992;
9.4. acatar as razões de justificativa apresentadas por Benedito José Azevedo Rosário, Claudiane Barreto Lamarão e Luciana Helena Batalha Palmeira, aproveitando-as em favor de Otoniel Alves de Alencar Neto;
9.5. acatar parcialmente as razões de justificativa apresentadas por Raimundo Aguinaldo Chagas da Rocha, haja vista sua rejeição no tocante à ausência dos projetos executivos e aos pagamentos sem a correspondente contraprestação dos serviços;
9.6. aplicar individualmente aos responsáveis abaixo arrolados a multa prevista no art. 58, inciso II, da Lei 8.443/1992, fixando-lhes o prazo de 15 (quinze) dias, a contar da notificações, para que comprovem, perante o Tribunal, nos termos do art. 214, inciso III, alínea 'a', do Regimento Interno do TCU, o recolhimento das dívidas ao Tesouro Nacional, atualizadas monetariamente desde a data deste Acórdão até a dos efetivos recolhimentos, se forem pagas após o vencimento, na forma da legislação em vigor:
9.6.1. César Augusto Queiroz Nascimento, no valor de R$ 20.000,00 (vinte mil reais) ;
9.6.2. Miguel Caetano de Almeida e Raimundo Aguinaldo Chagas da Rocha, no valor de R$ 30.000,00 (trinta mil reais) ;
9.7. autorizar, desde logo, com fundamento no art. 26 da Lei 8.443/1992, c/c o art. 217 do Regimento Interno do TCU, caso seja do interesse dos responsáveis, o parcelamento da dívida em até 36 (trinta e seis) parcelas, incidindo sobre cada uma, corrigida monetariamente, os juros de mora devidos, sem prejuízo de alertá-los de que, caso optem por essa forma de pagamento, a falta de comprovação do recolhimento de qualquer parcela implicará o vencimento antecipado do saldo devedor, nos termos do art. 26, parágrafo único, da Lei 8.443/1992 c/c o art. 217, § 2º, do RI/TCU;
9.8. autorizar, desde logo, a cobrança judicial das dívidas, caso não atendida a notificação, nos termos do art. 28, inciso II, da Lei 8.443/1992;
9.9. determinar à Superintendência Estadual da Funasa no Amapá, nos termos do art. 250, inciso II, do Regimento Interno do TCU, c/c IN-TCU 71/2012, que, no prazo de 180 (cento e oitenta) dias, adote medidas com vistas à apuração dos fatos acerca da aplicação irregular dos recursos do TC/PAC 25/2012, à identificação dos responsáveis, à quantificação do dano e ao ressarcimento do erário, com a efetuação das providências necessárias ao esgotamento das medidas administrativas internas cabíveis ou, caso estas não logrem êxito, à instauração, pela autoridade administrativa competente, da respectiva tomada de contas especial e com a devida comunicação do resultado a este Tribunal;
9.10. recomendar à Superintendência Estadual da Funasa no Amapá, nos termos do art. 250, inciso III, do Regimento Interno do TCU, que avalie a oportunidade e a conveniência de considerar a qualificação técnica e capacidade operacional da Prefeitura Municipal de Oiapoque/AP em cumprir o objeto pactuado, antes de realizar novos repasses no âmbito do TC/PAC 25/2012 ao município ou caso seja necessária celebração de novo aditivo no prazo de vigência do ajuste;
Em cumprimento ao item 9.9 do acórdão acima referido, a Funasa instaurou a Tomada de Contas Especial, fundamentando-a na constatação da seguinte irregularidade: 
O percentual dos serviços contratados ficou abaixo do valor da parcela concedida para dar início à execução física da obra, sendo que foi atestado a aplicação de apenas 4,58% do valor repassado.
Regularmente notificados (peças 38, 39, 42 a 44) , apenas o Sr. Miguel Caetano de Almeida apresentou as justificativas de peça 47, não acatadas (peça 56) , tendo os demais responsáveis permanecidos silentes. 
	No relatório (peça 95) , o tomador de contas concluiu que o prejuízo importaria no valor original de R$ 2.992.489,61, imputando-se a responsabilidade a Raimundo Aguinaldo Chagas da Rocha, Prefeito, no período de 1/1/2009 a 31/12/2012, na condição de gestor dos recursos, Miguel Caetano de Almeida, prefeito, no período de 1/1/2013 a 31/12/2016, na condição de gestor dos recursos e Abo Construções Ltda, na condição de contratado.
		Em 18/9/2020, a Controladoria-Geral da União emitiu o relatório de auditoria (peça 98) , em concordância com o relatório do tomador de contas. O certificado de auditoria e o parecer do dirigente do órgão de controle interno concluíram pela irregularidade das presentes contas (peças 99 e 100) .
	Em 14/10/2020, o ministro responsável pela área atestou haver tomado conhecimento das conclusões contidas no relatório e certificado de auditoria, bem como do parecer conclusivo do dirigente do órgão de controle interno, manifestando-se pela irregularidade das contas, e determinou o encaminhamento do processo ao Tribunal de Contas da União (peça 101) .
No exame técnico da instrução inicial (peça 105) , verificou-se que o percentual de obras apurado em 4,58% foi executado entre maio e julho/2013, portanto na gestão de Miguel Caetano de Almeida.
Apurou-se ainda a existência de saldo de aplicações financeiras do convênio, mantido em conta de titularidade do município, no valor de valor de R$ 1.489.173,85, em 8/9/2017 (peça 36, p. 12) , cuja responsabilidade foi atribuída ao ente municipal, nos termos do enunciado do Acórdão 143/2008-TCU-Segunda Câmara, Rel. Min. Benjamin Zymler: 
Em situações nas quais o município se beneficia com a permanência, em conta bancária, de saldo de recursos federais transferidos por meio do convênio, cabe-lhe restituir os valores devidos. A baixa materialidade permite a aplicação dos princípios da insignificância e da economia processual, de maneira a desconsiderar o débito apurado para fins de cobrança.
Assim, propôs-se a citação dos responsáveis nos seguintes termos:
a)	realizar a citação solidária de Raimundo Aguinaldo Chagas da Rocha (CPF: XXX.562.132-XX) , prefeito na gestão de 2009-2012, Miguel Caetano de Almeida (CPF: XXX.746.141-XX) , prefeito na gestão de 2013-2016, Abo Construções Ltda (CNPJ: 17.267.048/0001-63) e Município de Oiapoque/AP (CNPJ 05.990.445/0001-80) , nas pessoas de seus representantes legais, com fundamento nos arts. 10, § 1º, e 12, incisos I e II, da Lei 8.443/1992 c/c o art. 202, incisos I e II, do RI/TCU, para que, no prazo de quinze dias, apresentem alegações de defesa e/ou recolham, aos cofres do Tesouro Nacional, as quantias abaixo indicadas, atualizadas monetariamente a partir da respectiva data até o efetivo recolhimento, abatendo-se na oportunidade a quantia eventualmente ressarcida, na forma da legislação em vigor, em decorrência da irregularidade descrita abaixo: 
					Irregularidade: execução parcial do TC/PAC 25/2012 (Siafi 672399) em 4,58%, sem alcance de etapa útil da parcela executada, e realização de pagamentos por serviços não executados.
		Dispositivos violados: art. 37, caput, c/c o art. 70, parágrafo único, da Constituição da República Federativa do Brasil; art. 93, do Decreto-lei 200/1967; arts. 52, 72 a 76 da Portaria Interministerial MPOG/MF/CGU nº 507/2011; cláusula terceira, 'b', VIII e XIII e cláusula quarta, 'e' e 'f', do TC/PAC 25/2012 e art. 62 e 63 da lei 4.320/1964.
	Quantificação do débito
	VALOR ORIGINAL (R$) 
	DATA DA OCORRÊNCIA
	RESPONSÁVEIS

	2.022.158,26
	10/8/2012
	Abo Construções Ltda. e Raimundo Aguinaldo Chagas da Rocha

	990.331,35
	21/3/2013
	Abo Construções Ltda. e Miguel Caetano de Almeida

	719.673,78
	21/3/2013
	Miguel Caetano de Almeida

	1.489.173,85
	8/9/2017
	Município de Oiapoque/AP

	Cofre para recolhimento: Tesouro Nacional
a.1)	 Responsável: Raimundo Aguinaldo Chagas da Rocha
	Conduta: nada executar do objeto do TC/PAC 25/2012 (Siafi 670638) e realizar pagamentos por serviços não realizados. 
	Nexo de causalidade: a não execução de qualquer parcela do TC/PAC 25/2012 (Siafi 670638) e a realização de pagamentos por serviços não realizados propiciaram a não consecução dos objetivos almejados no ajuste, resultando em dano ao erário correspondente ao valor pago por serviços não executados. 
	Culpabilidade: não há excludentes de ilicitude, de culpabilidade ou de punibilidade. É razoável supor que o responsável tinha consciência da ilicitude de sua conduta, sendo-lhe exigível conduta diversa daquela que foi adotada, qual seja, executar o objeto do TC/PAC 25/2012 (Siafi 670638) e abster-se de realizar pagamentos por serviços não realizados, comprovando assim a boa e regular aplicação dos recursos.
a.2)	 Responsável: Miguel Caetano de Almeida
	Conduta: executar parcialmente o objeto do TC/PAC 25/2012 (Siafi 670638) em 4,58%, sem alcance de etapa útil da parcela executada, e realizar pagamentos por serviços não executados. 
	Nexo de causalidade: a execução parcial do objeto do TC/PAC 25/2012 (Siafi 670638) em 4,58%, sem alcance de etapa útil da parcela executada, e a realização de pagamentos por serviços não executados propiciaram a não consecução dos objetivos almejados no ajuste, resultando em dano ao erário correspondente ao valor total pago à contratada. 
	Culpabilidade: não há excludentes de ilicitude, de culpabilidade ou de punibilidade. É razoável supor que o responsável tinha consciência da ilicitude de sua conduta, sendo-lhe exigível conduta diversa daquela que foi adotada, qual seja, executar o objeto do TC/PAC 25/2012 (Siafi 670638) e alcançar os objetivos almejados no ajuste, bem como abster-se de realizar pagamentos por serviços não executados, comprovando assim a boa e regular aplicação dos recursos.
a.3)	 Responsável: Abo Construções Ltda.
	Conduta: receber pagamento por serviços não executados, objeto do TC/PAC 25/2012 (Siafi 670638) e do Contrato 205/2012-PMO, celebrado com o Município de Oiapoque/AP.
	Nexo de causalidade: o recebimento de pagamentos por serviços não executados objeto do TC/PAC 25/2012 (Siafi 670638) e do Contrato 205/2012-PMO, celebrado com o Município de Oiapoque/AP, resultou em dano ao erário correspondente ao valor recebido indevidamente. 
	Culpabilidade: não há excludentes de ilicitude, de culpabilidade ou de punibilidade. É razoável supor que a responsável, por meio de seus representantes legais, tinha consciência da ilicitude de sua conduta, sendo-lhe exigível conduta diversa daquela que foi adotada, qual seja, abster-se de receber por serviços não realizados no objeto do TC/PAC 25/2012 (Siafi 670638) e do Contrato 205/2012-PMO, celebrado com o Município de Oiapoque/AP.
a.4)	 Responsável: Município de Oiapoque Ltda.
	Conduta: deixar de restituir o saldo de aplicações financeiras dos recursos recebidos por meio do TC/PAC 25/2012 (Siafi 670638) , mantidos em conta de aplicação de titularidade do município e vinculada à conta específica do ajuste.
	Nexo de causalidade: a não restituição do saldo de aplicações financeiras dos recursos recebidos por meio do TC/PAC 25/2012 (Siafi 670638) , mantidos em conta de aplicação de titularidade do município e vinculada à conta específica do ajuste, resultou em dano ao erário correspondente ao valor irregularmente mantido pelo município. 
	Culpabilidade: não há excludentes de ilicitude, de culpabilidade ou de punibilidade. É razoável supor que a responsável, por meio de seus representantes legais, tinha consciência da ilicitude de sua conduta, sendo-lhe exigível conduta diversa daquela que foi adotada, qual seja, restituir o saldo de aplicações financeiras ao Tesouro Nacional na forma e prazo estabelecidos na legislação e na cláusula quarta, 'f', do TC/PAC 25/2012, comprovando assim a boa e regular aplicação dos recursos.
Em cumprimento ao pronunciamento da unidade (peça 107) os responsáveis foram citados conforme quadro a seguir.
	Responsável
	Ofício
	Recebimento
	Origem do endereço

	Abo Construções Ltda.
	44673/2021 (peça 113) 
	19/8/2021 (peça 122) 
	Representante legal/Renach (peça 111) 

		44672/2021 (peça 114) 
	Ausente 3x (peça 123) 
	Representante legal/Receita Federal (peça 111) 

		44671/2021 (peça 115) 
	Mudou-se (peça 124) 
	Receita Federal (peça 112) 

		 Edital 1450/2021 (peça 134) 
	22/10/2021 (peça 136) 
	---

	Município de Oiapoque/AP
	44659/2021 (peça 116) 
	2/9/2021 (peça 125) 
	Receita Federal (peça 110) 

	Raimundo Aguinaldo Rocha
	44646/2021 (peça 117) 
	Não procurado (peça 131) 
	Renach (peça 108) 

		44626/2021 (peça 121) 
	Não procurado (peça 133) 
	Receita Federal (peça 108) 

		60104/2021 (peça 137) 
	8/11/2021 (peça 138) 
	Receita Federal (peça 108) e processo TCU (peça 129) 

		Edital 238/2022 (peça 142) 
	23/2/2022 (peça 143) 
	---

	Miguel Caetano de Almeida
	44643/2021 (peça 118) 
	10/9/2021 (peça 128) 
	TSE (peça 109) 

		44642/2021 (peça 119) 
	Não procurado (peça 135) 
	Renach (peça 109) 

		44641/2021 (peça 120) 
	Não procurado (peça 132) 
	Receita Federal (peça 109) 

		Edital 237/2022 (peça 141) 
	23/2/2022 (peça 144) 
	---

Transcorrido o prazo regimental fixado, todos os responsáveis permaneceram silentes, operando-se, portanto, os efeitos da revelia, dando-se prosseguimento ao processo, nos termos do art. 12, §3º, da Lei 8.443/1992. 
EXAME TÉCNICO
Preliminarmente, cumpre tecer breves considerações sobre a forma como são realizadas as comunicações processuais no TCU. A esse respeito, destacam-se o art. 179, do Regimento Interno do TCU (Resolução 155, de 4/12/2002) e os arts. 3º e 4º, inciso III, § 1º, da Resolução TCU 170, de 30 de junho de 2004, in verbis:
Resolução 155/2002 (Regimento Interno) :
Art. 179. A citação, a audiência ou a notificação, bem como a comunicação de diligência, far se-ão:
I - mediante ciência da parte, efetivada por servidor designado, por meio eletrônico, fac-símile, telegrama ou qualquer outra forma, desde que fique confirmada inequivocamente a entrega da comunicação ao destinatário;
II - mediante carta registrada, com aviso de recebimento que comprove a entrega no endereço do destinatário;
III - por edital publicado no Diário Oficial da União, quando o seu destinatário não for localizado
 (...) 
Resolução TCU 170/2004:
Art. 3º As comunicações serão encaminhadas aos seus destinatários por meio de:
I - correio eletrônico, fac-símile ou telegrama;
II - servidor designado;
III - carta registrada, com aviso de recebimento;
IV - edital publicado no Diário Oficial da União, quando o seu destinatário não for localizado, nas hipóteses em que seja necessário o exercício de defesa'.
 (...) 
Art. 4º. Consideram-se entregues as comunicações:
I - efetivadas conforme disposto nos incisos I e II do artigo anterior, mediante confirmação da ciência do destinatário;
II - realizadas na forma prevista no inciso III do artigo anterior, com o retorno do aviso de recebimento, entregue comprovadamente no endereço do destinatário;
III - na data de publicação do edital no Diário Oficial da União, quando realizadas na forma prevista no inciso IV do artigo anterior.
§ 1º O endereço do destinatário deverá ser previamente confirmado mediante consulta aos sistemas disponíveis ao Tribunal ou a outros meios de informação, a qual deverá ser juntada ao respectivo processo.
Portanto, a validade da citação via postal não depende de que o aviso de recebimento seja assinado pelo próprio destinatário da comunicação, o que dispensa, no caso em tela, a entrega do AR em 'mãos próprias'. A exigência da norma é no sentido de o Tribunal verificar se a correspondência foi entregue no endereço correto, residindo aqui a necessidade de certeza inequívoca. 
Não é outra a orientação da jurisprudência do TCU, conforme se verifica nos julgados a seguir transcritos:
São válidas as comunicações processuais entregues, mediante carta registrada, no endereço correto do responsável, não havendo necessidade de que o recebimento seja feito por ele próprio (Acórdão 3648/2013-TCU-Segunda Câmara, Relator Ministro José Jorge) ;
É prescindível a entrega pessoal das comunicações pelo TCU, razão pela qual não há necessidade de que o aviso de recebimento seja assinado pelo próprio destinatário. Entregando se a correspondência no endereço correto do destinatário, presume-se o recebimento da citação. (Acórdão 1019/2008-TCU-Plenário, Relator Ministro Benjamin Zymler) ;
As comunicações do TCU, inclusive as citações, deverão ser realizadas mediante Aviso de Recebimento - AR, via Empresa Brasileira de Correios e Telégrafos, bastando para sua validade que se demonstre que a correspondência foi entregue no endereço correto. (Acórdão 1526/2007-TCU-Plenário, Relator Ministro Aroldo Cedraz) .
A validade do critério de comunicação processual do TCU foi referendada pelo Supremo Tribunal Federal, nos termos do julgamento do MS-AgR 25.816/DF, por meio do qual se afirmou a desnecessidade da ciência pessoal do interessado, entendendo-se suficiente a comprovação da entrega do 'AR' no endereço do destinatário:
EMENTA: AGRAVO REGIMENTAL. MANDADO DE SEGURANÇA. DESNECESSIDADE DE INTIMAÇÃO PESSOAL DAS DECISÕES DO TRIBUNAL DE CONTAS DA UNIÃO. ART. 179 DO REGIMENTO INTERNO DO TCU. INTIMAÇÃO DO ATO IMPUGNADO POR CARTA REGISTRADA, INICIADO O PRAZO DO ART. 18 DA LEI nº 1.533/51 DA DATA CONSTANTE DO AVISO DE RECEBIMENTO. DECADÊNCIA RECONHECIDA. AGRAVO IMPROVIDO.
O envio de carta registrada com aviso de recebimento está expressamente enumerado entre os meios de comunicação de que dispõe o Tribunal de Contas da União para proceder às suas intimações.
O inciso II do art. 179 do Regimento Interno do TCU é claro ao exigir apenas a comprovação da entrega no endereço do destinatário, bastando o aviso de recebimento simples.
No caso em apreço, todas as citações são válidas. Aquela relativa ao município foi encaminhada ao seu endereço constante da base de dados da Receita Federal e foi efetivamente recebida, conforme registrado no quadro do item 18. Quanto aos responsáveis Raimundo Aguinaldo Chagas da Rocha e Miguel Caetano de Almeida, a citação por edital foi precedida de tentativas infrutíferas de citá-los em endereços provenientes das bases de dados da Receita Federal, TSE e Renach.
Em relação à empresa, a citação por edital foi precedida de tentativas sem sucesso de citá-la em seu endereço constante da base de dados da Receita Federal e no de seu representante legal, nos endereços constantes da Receita Federal e do Renach. Apesar do efetivo recebimento do Ofício 44673/2021 (peças 113 e 122) por seu representante legal, não houve o seu comparecimento aos autos. Dessa forma, nos termos do item 9.1 do Memorando Circular Segecex 10/2018, foi procedida a citação da empresa por meio de edital.
9.	 Caso a comunicação à pessoa jurídica não seja efetivada com o retorno do aviso de recebimento, a unidade técnica encaminhará o ofício de comunicação ao endereço do representante legal da pessoa jurídica. 
9.1.	 Na situação prevista neste item 9, não havendo o comparecimento espontâneo do seu representante legal, nos termos do art. 179, §4º, do RI/TCU, a unidade técnica deve utilizar o edital (art. 179, inc. III, do RI/TCU; art. 3º, inc. IV, da Resolução-TCU 170/2004) , observadas as orientações da Seção XVI deste Anexo.
Quanto ao mérito, nos processos do TCU, a revelia não conduz à presunção de que seriam verdadeiras todas as imputações levantadas contra os responsáveis, diferentemente do que ocorre no processo civil, em que a revelia do réu opera a presunção da verdade dos fatos narrados pelo autor. Dessa forma, a avaliação da responsabilidade dos agentes não pode prescindir da prova existente no processo ou para ele carreada. 
Ao não apresentar suas defesas, os responsáveis deixaram de produzir prova quanto à regularidade da aplicação dos recursos do convênio, em afronta às normas que impõem aos jurisdicionados a obrigação legal de, sempre que demandados pelos órgãos de controle, apresentarem os documentos que demonstrem a correta utilização das verbas públicas, a exemplo do contido no art. 93 do Decreto-Lei 200/67: 'Quem quer que utilize dinheiros públicos terá de justificar seu bom e regular emprego na conformidade das leis, regulamentos e normas emanadas das autoridades administrativas competentes.' 
Considerando o princípio da verdade real que rege a atuação desta Corte, ainda que as alegações de defesa não tenham sido apresentadas pelo responsável, a revelia não afasta a obrigatoriedade da análise dos elementos probatórios disponíveis nos autos, conforme reiterados acórdãos do Tribunal (Acórdão 163/2015-TCU-Segunda Câmara, Rel.  Min. Subst. André de Carvalho; 2.685/2015 - 2ª Câmara, Rel. Min. Raimundo Carreiro; 2.801/2015 - 1ª Câmara, Rel. Min. Walton Alencar Rodrigues; 4.340/2015 - 1ª Câmara, Rel. Min. Subst. Weder de Oliveira e 5.537/2015 - 1ª Câmara, Rel. Min. Subst. Weder de Oliveira) . Assim, procurou-se buscar, em manifestações do responsável na fase interna desta Tomada de Contas Especial, se havia argumentos que pudessem ser aproveitados em seu favor.	
Na fase interna somente Miguel Caetano de Almeida apresentou defesa, cujos termos não são suficientes para afastar as irregularidades (item 11) . Assim, não encontramos nenhum outro argumento nos autos que possa vir a ser analisado e posteriormente utilizado para afastar as irregularidades apontadas. 
Vale ressaltar que a pretensão punitiva do TCU, conforme Acórdão 1441/2016-TCU-Plenário, que uniformizou a jurisprudência acerca dessa questão, subordina-se ao prazo geral de prescrição indicado no art. 205 do Código Civil, que é de 10 anos, contado da data de ocorrência da irregularidade sancionada, nos termos do art. 189 do Código Civil, sendo este prazo interrompido pelo ato que ordenar a citação, a audiência ou a oitiva do responsável. No caso em exame, os pagamentos irregulares e a não devolução dos recursos ocorreram entre 10/8/2012 e 8/9/2017. Considerando que o ato de ordenação da citação foi assinado em 9/8/2021 (peça 107) , não ocorreu a prescrição da pretensão punitiva. 
Em se tratando de processo em que a parte interessada não se manifestou acerca das irregularidades imputadas, não há elementos para que se possa efetivamente aferir e reconhecer a ocorrência de boa-fé na conduta do responsável ou de quaisquer outros excludentes de culpabilidade, podendo o Tribunal, desde logo, proferir o julgamento de mérito pela irregularidade das contas, nos termos dos §§ 2º e 6º do art. 202 do Regimento Interno do TCU. (Acórdão 133/2015-TCU-Primeira Câmara, Rel. Min. Bruno Dantas; 2.455/2015 - 1ª Câmara, Rel. Min. Bruno Dantas; 3.604/2015 - 1ª Câmara, Rel. Min. Bruno Dantas; 5.070/2015 - 2ª Câmara, Rel. Min. Subst. André de Carvalho e 2.424/2015 - Plenário, Rel. Min. Benjamin Zymler) .
Dessa forma, todos os responsáveis devem ser considerados revéis, nos termos do art. 12, §3º, da Lei 8.443/1992.
Da concessão de novo e improrrogável prazo ao município para recolhimento do débito sem juros
Vale ressaltar que no caso não é possível a aferição da boa-fé por se tratar o ente municipal de pessoa jurídica, nos termos do relatório do Acórdão 1577/2007-TCU-Segunda Câmara. Dessa forma, diante da revelia, cabe verificar se deve ser aplicado ao caso o disposto nos §§ 3º ao 5º, do art. 202, do Regimento Interno do TCU, concedendo novo e improrrogável prazo de quinze dias para que o município quite o débito atualizado monetariamente, mas sem os juros de mora.
Tratando-se de revelia do ente municipal, a jurisprudência do Tribunal não está pacificada quanto à obrigatoriedade de concessão de novo e improrrogável prazo. 
Em sentido favorável à concessão são os enunciados a seguir transcritos:
Acórdão 13348/2020-TCU-Primeira Câmara, Rel. Min. Bruno Dantas
Havendo débito imputável a ente federado, deve-se fixar novo e improrrogável prazo para o recolhimento da dívida, atualizada monetariamente, sem incidência de juros de mora (art. 12, §§ 1º e 2º, da Lei 8.443/1992) , mesmo na hipótese de revelia.
Acórdão 3557/2019-TCU-Primeira Câmara, Rel. Min. Augusto Sherman e 4218/2017 - 1ª Câmara, Rel. Min. Benjamin Zymler
Havendo débito imputável a ente federado, deve-se fixar novo e improrrogável prazo para o recolhimento da dívida, atualizada monetariamente, sem incidência de juros de mora (art. 12, §§ 1º e 2º, da Lei 8.443/1992) , mesmo na hipótese de revelia. A apresentação de defesa é uma faculdade processual, de modo que a renúncia a esse direito não pode, por si só, conduzir o responsável a uma condenação que lhe seja, em alguma medida, mais gravosa.
Acórdão 5068/2016-TCU-Primeira Câmara, Rel. Min. Augusto Sherman
A revelia não impede a concessão de novo prazo para recolhimento do débito sem a incidência dos juros de mora, pois as normas aplicáveis não condicionam a aferição da boa-fé aos casos em que tenha ocorrido a apresentação de alegações de defesa.
Acórdão 6229/2016-TCU-Segunda Câmara, Rel. Min Vital do Rêgo
Havendo débito imputável a município em processo de contas, deve-se fixar novo e improrrogável prazo para o recolhimento da dívida (art. 12, § 1º, da Lei 8.443/1992) , rejeitada a defesa apresentada ou mesmo na hipótese de revelia do ente federado.
Já em sentido contrário à concessão são os enunciados abaixo:
Acórdão 542/2017-TCU-Segunda Câmara e 2848/2019 - 1ª Câmara, Rel. Min. Marcos Bemquerer
A revelia do ente federado impõe o julgamento de mérito de suas contas, sendo dispensável a fixação de novo e improrrogável prazo para o recolhimento do débito.
Acórdão 5272/2019-TCU-Segunda Câmara, Rel. Min. Raimundo Carreiro
A revelia do ente federado conduz ao julgamento do mérito de suas contas, afastando-se eventual possibilidade de concessão de novo e improrrogável prazo para que recolha o valor devido (art. 12, §§ 1º e 2º, da Lei 8.443/1992) .
Acórdão 1233/2018-TCU-Plenário e 3510/2016 - 1ª Câmara, Rel. Min. José Múcio Monteiro
Diante da revelia do ente federado, cabe desde logo o julgamento do mérito de suas contas, afastando-se eventual possibilidade de concessão de novo e improrrogável prazo para que o ente recolha o valor devido (art. 12, §§ 1º e 2º, da Lei 8.443/1992) .
Acórdão 5053/2016-TCU-Primeira Câmara, Rel. Min. José Múcio Monteiro
Nos casos de revelia, ainda que se trate de entes públicos, não deve ser concedido novo prazo para recolhimento do débito sem a incidência de juros.
Acórdão 2465 - Plenário, Rel. Min. Marcos Bemquerer
Não é aplicável a pessoa jurídica o benefício da concessão de novo e improrrogável prazo para o recolhimento do débito se for caracterizada a revelia do responsável, ainda que seja ente político, visto que a ocorrência de boa-fé e a inexistência de outra irregularidade nas contas só podem ser aferidas por meio da análise da resposta à citação.
Acórdão 4369/2014 - 1ª Câmara, Rel. Min. Benjamin Zymler
Diante da caracterização de revelia, não é aplicável o benefício da concessão de novo e improrrogável prazo de quinze dias para o recolhimento da importância devida, previsto no art. 202, § 3º, do Regimento Interno do TCU, mesmo na situação de o responsável ser ente político. Somente havendo resposta à citação é que se poderá analisar a ocorrência de boa-fé e a inexistência de outra irregularidade nas contas, condições necessárias para a concessão do novo prazo. A revelia da pessoa jurídica impõe, desde logo, o julgamento das contas.
No caso concreto, verifica-se que a irregularidade atribuída ao município está, em tese, livre de controvérsias, uma vez que é obrigação do município restituir o saldo financeiro do convênio ao seu término, estando os valores mantidos em conta de sua titularidade, irregularidade essa documentada nos autos por meio do extrato bancário da conta de aplicação (peça 36, p. 12) . Nesse caso, a concessão de prazo para recolhimento do débito, líquido e certo, representaria nova tentativa de sua recuperação, onde há desinteresse do ente municipal em saldar a dívida.
Nessas circunstâncias do caso concreto, opinamos pela linha jurisprudencial que entende não ser necessária a concessão de novo e improrrogável prazo, ante a constatação da revelia do ente municipal.
CONCLUSÃO
Em face da análise promovida na seção 'Exame Técnico', verifica-se que Raimundo Aguinaldo Chagas da Rocha (CPF: XXX.562.132-XX) , Miguel Caetano de Almeida (CPF: XXX.746.141-XX) , Abo Construções Ltda (CNPJ: 17.267.048/0001-63) e o Município de Oiapoque/AP (CNPJ 05.990.445/0001-80) , não lograram comprovar a boa e regular aplicação dos recursos recebidos por meio do Termo de compromisso TC/PAC 25/2012. Instados a se manifestar, optaram pelo silêncio, configurando a revelia, nos termos do § 3º, do art. 12, da Lei 8.443/1992. 
Verifica-se também que não houve a prescrição da pretensão punitiva, conforme análise realizada no item 30.
	Tendo em vista que não constam dos autos elementos que permitam reconhecer a boa-fé dos responsáveis, sugere-se que suas contas sejam julgadas irregulares, nos termos do art. 202, § 6º, do Regimento Interno do TCU, com a imputação do débito atualizado monetariamente e acrescido de juros de mora, nos termos do art. 202, § 1º do Regimento Interno do TCU, com a aplicação da multa prevista no art. 57 da Lei 8.443/1992.
PROPOSTA DE ENCAMINHAMENTO
Diante do exposto, submetemos os autos à consideração superior, propondo ao Tribunal:
a) 		considerar revéis Raimundo Aguinaldo Chagas da Rocha (CPF: XXX.562.132-XX) , Miguel Caetano de Almeida (CPF: XXX.746.141-XX) , Abo Construções Ltda (CNPJ: 17.267.048/0001-63) e o Município de Oiapoque/AP (CNPJ 05.990.445/0001-80) , com fundamento no § 3º, art. 12, Lei 8.443, de 16 de julho de 1992;
b)	com fundamento nos arts. 1º, inciso I, 16, inciso III, alínea 'c', da Lei 8.443/1992 c/c os arts. 19 e 23, inciso III, da mesma Lei, e com arts. 1º, inciso I; 209, inciso III; 210 e 214, inciso III, do Regimento Interno, julgar irregulares as contas de Raimundo Aguinaldo Chagas da Rocha (CPF: XXX.562.132-XX) , Miguel Caetano de Almeida (CPF: XXX.746.141-XX) , Abo Construções Ltda (CNPJ: 17.267.048/0001-63) e do Município de Oiapoque/AP (CNPJ 05.990.445/0001-80) , e condená-los solidariamente ao pagamento das quantias a seguir especificadas, com a fixação do prazo de quinze dias, a contar da notificação, para comprovarem, perante o Tribunal (art. 214, inciso III, alínea 'a', do Regimento Interno) , o recolhimento da dívida aos cofres do Tesouro Nacional, atualizadas monetariamente e acrescidas dos juros de mora, calculados a partir das datas discriminadas, até a data do recolhimento, na forma prevista na legislação em vigor.
b.1) Abo Construções Ltda., solidariamente com Raimundo Aguinaldo Chagas da Rocha
	VALOR ORIGINAL (R$) 
	DATA DA OCORRÊNCIA

	2.022.158,26
	10/8/2012

b.2) Abo Construções Ltda., solidariamente com Miguel Caetano de Almeida
	VALOR ORIGINAL (R$) 
	DATA DA OCORRÊNCIA

	990.331,35
	21/3/2013

b.3) Miguel Caetano de Almeida individualmente
	VALOR ORIGINAL (R$) 
	DATA DA OCORRÊNCIA

	719.673,78
	21/3/2013

b.4) Município de Oiapoque/AP individualmente
	VALOR ORIGINAL (R$) 
	DATA DA OCORRÊNCIA

	1.489.173,85
	8/9/2017

c)	aplicar individualmente a Raimundo Aguinaldo Chagas da Rocha (CPF: XXX.562.132-XX) , Miguel Caetano de Almeida (CPF: XXX.746.141-XX) e Abo Construções Ltda (CNPJ: 17.267.048/0001-63) , a multa prevista no art. 57 da Lei 8.443/1992 c/c o art. 267 do Regimento Interno do TCU, fixando-lhes o prazo de quinze dias, a contar da notificação, para que comprovem, perante o Tribunal (art. 214, III, alínea 'a', do Regimento Interno do TCU) , o recolhimento da dívida aos cofres do Tesouro Nacional, atualizada monetariamente desde a data do acórdão que vier a ser proferido por este Tribunal até a data do efetivo recolhimento, se paga após o vencimento, na forma da legislação em vigor;
d)	autorizar, desde logo, nos termos do art. 28, inciso II, da Lei 8.443/1992, a cobrança judicial da dívida, caso não atendida a notificação;
e)	autorizar também, desde logo, se requerido, com fundamento no art. 26 da Lei 8.443, de 1992, c/c o art. 217, §§ 1º e 2º do Regimento Interno do TCU, o parcelamento da dívida em até 36 parcelas, incidindo, sobre cada parcela, corrigida monetariamente, os correspondentes acréscimos legais, fixando-lhes o prazo de quinze dias, a contar do recebimento da notificação, para comprovarem, perante o Tribunal, o recolhimento da primeira parcela, e de trinta dias, a contar da parcela anterior, para comprovarem os recolhimentos das demais parcelas, devendo incidir, sobre cada valor mensal, atualizado monetariamente, os juros de mora devidos, no caso do débito, na forma prevista na legislação em vigor, alertando os responsáveis de que a falta de comprovação do recolhimento de qualquer parcela importará o vencimento antecipado do saldo devedor, nos termos do art. 217 do Regimento Interno deste Tribunal;
f)	enviar cópia do Acórdão que vier a ser proferido à Fundação Nacional de Saúde e aos responsáveis, para ciência, bem como à Procuradoria da República no Estado do Amapá, nos termos do § 3º do art. 16 da Lei 8.443/1992, c/c o § 7º do art. 209 do Regimento Interno do TCU, para adoção das medidas cabíveis;
g)	informar à Procuradoria da República no Estado do Amapá, à Fundação Nacional de Saúde e aos responsáveis, que a presente deliberação, acompanhada do Relatório e do Voto que a fundamenta, está disponível para a consulta no endereço www.tcu.gov.br/acordaos, além de esclarecer que, caso requerido, o TCU poderá fornecer sem custos as correspondentes cópias, de forma impressa; e
h)	informar à Procuradoria da República no Estado do Amapá que, nos termos do parágrafo único do art. 62 da Resolução TCU 259/2014, os procuradores e membros do Ministério Público credenciados nesta Corte podem acessar os presentes autos de forma eletrônica e automática, ressalvados apenas os casos de eventuais peças classificadas como sigilosas, as quais requerem solicitação formal."
É o Relatório.

não há

Procurador Marinus Eduardo De Vries Marsico

TOMADA DE CONTAS ESPECIAL. FUNASA. TERMO DE COMPROMISSO. CONSTRUÇÃO DE SISTEMA DE ABASTECIMENTO DE ÁGUA. INEXECUÇÃO PARCIAL. PARCELA SEM SERVENTIA. PAGAMENTOS ADIANTADOS. CITAÇÃO. REVELIA. CONCESSÃO DE NOVO E IMPRORROGÁVEL PRAZO PARA QUE O MUNICÍPIO RECOLHA SALDO PRESENTE NA CONTA BANCÁRIA ESPECÍFICA DO AJUSTE. COMUNICAÇÕES.

TOMADA DE CONTAS ESPECIAL (TCE)

Este processo de tomada de contas especial trata de irregularidades relativas ao Termo de Compromisso TC/PAC 25/2012, celebrado entre a Fundação Nacional de Saúde (Funasa) e o Município de Oiapoque/AP, tendo como objeto a construção de sistema de abastecimento de água.
2. Registro que o ajuste, cuja vigência ocorreu entre 1/6/2012 e 1/1/2018 (prestação de contas até 2/3/2018) , previa a aplicação de R$ 15.713.401,40, que seriam integralmente transferidos pela Funasa. Todavia, em razão das ocorrências verificadas no curso da execução das obras, houve apenas a efetiva transferência, em 5/6/2012, de R$ 4.714.020,42 (peça 8) .
3. Com a anuência do Ministério Público (peça 149) , a SecexTCE propõe o julgamento pela irregularidade das contas dos ex-prefeitos Raimundo Aguinaldo Chagas da Rocha e Miguel Caetano de Almeida, bem como da empresa Abo Construções Ltda e do Município de Oiapoque/AP, com a imputação de parcelas de débito solidário e aplicação individual de multa (peças 146-148) .
4. Concordo com os pareceres precedentes e acolho a fundamentação apresentada, exceto quanto ao ente federativo, pois entendo que lhe deva ser concedido novo e improrrogável prazo para que recolha o débito sem a incidência de juros de mora, questão de que tratarei mais adiante.
5. Conforme o relatório atinente à segunda visita técnica, que ocorreu em 11 e 12/2/2014 (peça 16, p. 2) , a obra estava paralisada, estando mantido o mesmo percentual de execução de 4,58% observado na vistoria anterior (de 25/7/2013, relatório de peça 12) , que "corresponde apenas a execução parcial das seguintes etapas da obra: Serviços Preliminares - 80%; Rede de Distribuição - 10% e Ligações Domiciliares - 16%". Por meio do Parecer Técnico 04212016-DIESP/AP, de 22/12/2016, a Funasa confirmou que a parcela construída não apresentou nenhum resultado útil.
6. Como bem explica a SecexTCE, no Relatório de Acompanhamento (peça 35) , concernente à execução financeira, foram apresentadas as seguintes observações:
"a) que a documentação objeto do Termo de Compromisso (licitação, contrato, ordem de serviço, notas fiscais, boletins de medição e termo de posse do terreno) foi apreendida pela Polícia Federal, no âmbito da operação 'Citrus', sendo possível examinar apenas cópias da nota fiscal 2013/1, no valor de  R$ 1.710.005,13, do Contrato 205/2012-PMO e dos boletins de medição 1 e 2;
b) que houve desvio de finalidade na aplicação de recursos do convênio, no montante de R$ 550.000,00 em 2012, sendo posteriormente restituídos à conta do convênio o valor de R$ 563.051,14; e
c) que as obras haviam alcançado apenas 4,58% de execução, correspondentes a R$ 719.673,78, quando já haviam sido pagos à empresa contratada um montante de R$ 3.712.165,39."
7. No Parecer Financeiro 9/2017 (peça 37) , cuja essência foi ratificada pelo Parecer Financeiro 2/2018 (peça 64) , a Funasa concluiu que, do valor repassado, R$ 4.714.020,42, R$ 3.712.165,39 foram pagos à empresa contratada para os serviços, Abo Construções Ltda. Além disso, verificou que  R$ 719.673,78 foram aplicados nas obras (sem resultado útil) e, consequentemente, R$ 2.992.489,61 não foram executados.
8. Outra informação pertinente da unidade técnica que merece registro é a existência de auditoria no âmbito deste Tribunal, TC-Processo 018.482/2013-9, que tratou do mesmo termo de compromisso em análise, e que culminou no proferimento do Acórdão 940/2017-TCU-Plenário, relator Ministro Bruno Dantas. Naquela decisão, entre outras medidas, houve a aplicação de multa aos ex-prefeitos Miguel Caetano de Almeida e Raimundo Aguinaldo Chagas da Rocha e determinação à Funasa para a apuração dos fatos, com a eventual instauração de tomada de contas especial. Antes do aresto, já havia sido expedida medida cautelar para a suspensão dos repasses de valores, em decorrência de irregularidades graves observadas na licitação, de atraso da obra e de pagamentos adiantados.
9. No presente processo, houve a citação dos responsáveis, que ocorreu conforme o seguinte quadro elaborado pela SecexTCE (peça 146, p. 4) :
	VALOR (R$) 
	DATA 
	RESPONSÁVEIS

	2.002.158,26
	10/8/2012
	Abo Construções Ltda. e Raimundo Aguinaldo Chagas da Rocha

	990.331,35
	21/3/2013
	Abo Construções Ltda. e Miguel Caetano de Almeida

	719.673,78
	21/3/2013
	Miguel Caetano de Almeida

	1.489.173,85
	8/9/2017
	Município de Oiapoque/AP

10. Esclareço que a Abo Construções Ltda. recebeu a quantia de R$ 3.712.163,39, mas apenas R$ 719.673,78 foram efetivamente empregados nas obras. Esse valor não deve ser imputado à empresa, pois foi realmente utilizado na parcela construída do objeto.
11. Quanto aos ex-gestores, Raimundo Aguinaldo Chagas da Rocha, prefeito de 1/1/2009 a 31/12/2012, foi o responsável pelo pagamento de R$ 2.002.158,26 à contratada em 10/8/2012 (peça 64, p. 2) e Miguel Caetano de Almeida, prefeito de 1/1/2013 a 31/12/2016, pela transferência de R$ 1.710.005,13 à Abo em 21/3/2013.
12. Como a execução parcial ocorreu integralmente na gestão deste último, cabe a ele, individualmente, o débito correspondente ao percentual construído sem resultado útil. 
13. Ressalto ainda que o débito de R$ 1.489.173,85, de 8/9/2017, atribuído ao município, decorre da constatação da existência de saldo na conta bancária específica do termo de compromisso, de titularidade do ente federativo (peça 36, p. 12) .
14. Regularmente citados, os responsáveis permaneceram inertes, o que implica sua revelia, devendo o processo prosseguir com a análise das informações nele presentes, nos termos do art. 12, § 3º, da Lei 8.443/1992.
15. Considero que o julgamento pela irregularidade das contas está plenamente fundamentado, havendo documentação suficiente nos autos para essa conclusão. Resta apenas a análise a respeito da dívida do município, pois, como já afirmei, entendo que deve ser concedido novo prazo para o recolhimento do débito.
16. O art. 202, §§ 3º a 6º, do Regimento Interno do TCU prevê que a boa-fé deve ser aferida no exame das alegações de defesa e, caso esteja presente, deve ser concedido novo e improrrogável prazo para o recolhimento dos valores devidos. Se isso ocorrer de forma tempestiva, o julgamento será pela regularidade com ressalva das contas.
17. Na situação em apreço, embora o município não tenha respondido à citação, não existe a possibilidade de se apreciar a boa-fé da conduta de pessoas não naturais. Na condição de pessoa jurídica de direito público, eventuais atos intencionalmente lesivos somente podem ser imputados ao agentes públicos que o representam, como é o caso dos prefeitos.
18. Ressalto que essa derradeira possibilidade de recolhimento do débito sem a incidência de juros, e sem que haja julgamento pela irregularidade de contas, existe para premiar o responsável que tenha claramente agido de boa-fé, por exemplo, colaborando para o esclarecimento dos fatos ou agindo em defesa do erário. 
19. Nesse contexto de impossibilidade de fazer essa avaliação quanto a um ente público, é essencial que seja também ponderado o interesse da coletividade, uma vez que a população local não pode sofrer prejuízo indevido por via indireta, visto que será privada, de forma injusta, de recursos que poderiam ser aplicados em seu benefício.
20. Vale anotar que, embora haja deliberações em sentido distinto, há vasta jurisprudência neste Tribunal adotando esse mesmo posicionamento, a exemplo dos Acórdão 2869/2022-TCU-Primeira Câmara, relator Ministro Walton Alencar Rodrigues, 1.885/2022-TCU-2ª Câmara, relator Ministro Augusto Nardes, e 2.072/2017-TCU-Plenário, relator Ministro Bruno Dantas.
21. Assim, diante da inviabilidade de aferir a boa-fé do município, cabe a este Tribunal conceder o novo prazo previsto no Regimento Interno. Para evitar descompasso processual indesejado, o julgamento dos demais responsáveis deve ocorrer na próxima deliberação neste processo.
Ante o exposto, voto para que seja adotado o acórdão que ora submeto ao Colegiado.
TCU, Sala das Sessões, em 28 de junho de 2022.
ANTONIO ANASTASIA 
Relator